最高法院刑事判決　　　　　　　　　　　　　　　八十六年度台上字第四三一八號
　　上訴人　台灣高等法院台中分院檢察署檢察官
　　上訴人
　　即被告　甲○○
　　被　告　乙○○
右上訴人等因被告等違反槍彈藥刀械管制條例案件，不服台灣高等法院台中分院中
華民國八十五年九月三日第二審判決（八十五年度上訴字第三五號，起訴案號：台灣
台中地方法院檢察署八十三年度偵字第四一二八、六一六○號），提起上訴，本院判
決如左：
    主  文
原判決關於甲○○、乙○○部分撤銷，發回台灣高等法院台中分院。
    理  由
本件原判決認定上訴人即被告甲○○因許世華與被害人曾金治之間曾有上一代之訴訟
及鎮民代表選舉之嫌隙，乃與許世華及另一不詳姓名成年男子，共三人基於犯意之聯
絡與行為之分擔，於民國八十三年二月十六日下午九時許，由甲○○駕駛一輛不詳車
號之藍色自用小客車，由該不詳姓名成年男子未經許可，無故持有九○制式手槍一把
（含有八顆子彈），前往台中縣清水鎮○○○路五號曾秋敏住處，由許世華、及該不
詳姓名成年男子二人進入其客廳，甲○○在外面車上等候，當時曾金治與曾秋敏在客
廳泡茶聊天，其妻曾許秀春亦在曾秋敏住處，適曾金治家人來電話，曾金治往另一房
間接電話，許世華及該不詳姓名成年男子即尾隨而出，由該不詳姓名成年男子持該把
九○制式手槍頂住曾金治之頭部，恫稱：「你要隨我來，不然要開槍」等語，致曾金
治心生畏懼，隨其走出，至該藍色自用小客車旁之庭院空地上，曾金治對許世華說：
「我對你不錯，為何你如此待我﹖」等語。詎許世華聞言竟萌瞋念，對該不詳姓名成
年男子說「槍給我！」等語，即取該九○制式手槍朝曾金治腳邊地上開了一槍後，強
拉曾金治進入該藍色自用小客車內，而共同剝奪其行動自由。曾秋敏見狀為恐曾金治
出事，乃跟彼等上車，甲○○遂駕駛該車搭載許世華、不詳姓名成年男子、曾秋敏、
曾金治等人前往台中縣清水鎮○○路六十一號楊春景住處折衝，曾秋敏之妻曾許秀春
乃電告曾金治之弟曾進達，曾進達即帶同其三弟曾進富，曾金治之子曾文君、曾文正
等人駕車前往楊春景上述住處，於抵達時，楊春景出來告知曾進達等人許世華有帶槍
，不要進屋，以免發生意外等語，經曾進達等人要求帶回曾金治，楊春景說沒什麼事
等語，因曾進達等人多勢眾且有備而來，遂讓曾金治隨曾文正、曾進富等人先駕車離
去。許世華持該九○制式手槍向該車離去之方向連開七槍，曾進達等人返家後即報警
處理，經警在上述現場尋得已發射之彈殼八顆等情，因而撤銷第一審關於甲○○部分
之判決，改判論處甲○○共同未經許可，無故持有手槍罪刑。又原判決另以公訴意旨
略以被告乙○○即係原判決所指與許世華、甲○○共同非法持有白色九○制式手槍及
八顆子彈之不詳姓名男子，並參與上述非法剝奪曾金治行動自由之人，因認乙○○涉
犯槍彈藥刀械管制條例第七條第四項、刑法第三百零二條第一項之罪嫌等情，惟經
審理結果，尚不能證明乙○○犯罪，因而撤銷第一審關於乙○○部分科刑之判決，改
判諭知乙○○無罪，固非無見。
惟查(一)、未經許可持有槍、彈罪，其持有之繼續，為行為之繼續，至持有行為終了時
，均論為一罪，不得割裂。若以之犯他罪，兩罪間之關係如何，端視開始持有之原因
為斷，如早已非法持有槍彈，後另起意犯罪；或意圖犯甲罪而持有槍、彈，卻持以犯
乙罪，均應以數罪併罰論處。必因意圖犯某罪而持有槍、彈，後果以之犯該罪，兩罪
間始有牽連犯之適用。又槍彈藥刀械管制條例固為刑法第一百八十六條、第一百八
十七條之特別法，應優先適用，惟如刑法（如第一百八十七條）之處罰較該條例有關
規定為重時，仍應適用較重之刑法規定處罰，同條例第十三條之一規定甚明。原判決
認定甲○○夥同許世華及不詳姓名之男子非法持有槍、彈妨害自由，對該不詳姓名之
男子因何持有，彼等是否意圖妨害自由而持有，均未明白審認，卻泛稱非法持有槍、
彈部分依想像競合犯論處，並與妨害自由罪有牽連犯關係，認事未清，用法亦有疑義
，均有未合。又未經許可無故持有彈藥者，係犯槍彈藥刀械管制條例第十一條第三
項之罪。如係意圖供自己或他人犯罪之用，而持有軍用子彈，則應適用較重處罰之刑
法第一百八十七條論處。乃原判決關於甲○○非法持有子彈部分，竟認係犯上開條例
第十條第三項之罪，難謂無適用法則不當之違誤。(二)、被告之犯罪不能證明者，固應
為無罪之判決，惟所謂犯罪不能證明，係指審理事實之法院經詳密之調查，而仍不能
證明其犯罪者而言。若犯罪事實，並未詳密調查，即屬調查之能事未盡，自難遽為無
罪之判決。原判決以被害人曾金治於警訊中雖曾指認乙○○即係持槍妨害其自由之人
，但其所描述之特徵與乙○○不符，且嗣後於第一審及原審均不敢確認乙○○即係持
槍彈妨害其自由之人之一，另證人即案發當時始終在場之曾秋敏於警訊及偵審中始終
供證未見乙○○在場，且其於警訊中所供嫌犯之一綽號「阿詩」者其身材特徵亦與乙
○○不同等情，為判決乙○○無罪理由之一。然卷查曾金治於警訊中即供稱係乙○○
用制式手槍頂著伊右邊腰際部位，押走伊之人，並指認乙○○之口卡相片無訛（見八
十三年度偵字第六一六○號卷第二十頁背面）。曾金治、曾秋敏於檢察官偵查中證稱
：「（到楊春景家時甲○○）在屋外，是乙○○及許世華跟進去的。」「是口卡上之
許世華、乙○○二人沒錯。」楊春景亦證稱：「（當時情形）是（曾金治、曾秋敏所
述）」（見上揭偵查卷第九頁）。曾金治於第一審供稱：「（當天）是乙○○、許世
華、甲○○三人（前往開槍）。」（見第一審卷第一三○頁正面），於原審供稱：「
（在往楊春景家途中車上之坐位）曾秋敏坐前面，我坐後座中間，乙○○、許世華坐
我兩旁。」「是的（在偵查中有指認乙○○參加）」（見原審卷第四十八頁正面、第
五十六頁正面）各等語。原審置各該證人上開證言而不論，或謂曾金治不敢明確指認
，或謂曾秋敏始終供證未見乙○○未在場云云，尚與卷存資料不盡相符，已有可議。
又對各該證人嗣後之證言何以不願再明確指認，有無如彼等於偵查中具狀所陳述恐遭
生命安全之危害情形（見八十三年度偵字第四一二八號卷第一○三頁）而使然，原審
亦未加以探求明瞭，即採信彼等嗣後不明確之證言，亦難謂已盡職權調查之能事。(三)
、判決所載理由矛盾者，其判決當然違背法令，刑事訴訟法第三百七十九條第十四款
定有明文。原判決關於甲○○、許世記科刑部分係認定甲○○、許世華及另一不詳姓
名之成年男子三人，前往曾秋敏家，由該男子持手槍強押被害人曾金治外出，至門外
時許世華取自該男子所持之手槍朝曾金治邊射擊一槍，脅迫其上車，由甲○○駕駛
離去，共同非法剝奪曾金治之行動自由，嗣王成彬自行投案坦承彼即該男子，並將其
非法持有之手槍一把交出，但已查明其係受許世記之教唆頂替該男子，並對許世記依
刑法第一百六十四條第二項教唆頂替罪科刑，且於理由內說明王成彬所供與許世華、
甲○○共往曾秋敏及楊春景住處開槍之自白與事實不符，不足採信等情。然於理由內
復援用王成彬於警訊及第一審偵審中供稱：係伊開槍，伊與許世華、甲○○前往的。
許世華於警訊中供稱：案發當天係伊與王成彬及姓李綽號阿成（即甲○○）三人一起
在場。甲○○於第一審供稱：是王成彬、許世華和伊三人去的等語，作為乙○○未參
與本案犯行之有利證明，難謂無理由說明前後矛盾之可議。(四)、原判決理由二之(四)之
６謂：「證人楊春景、曾進達、曾文君、曾許秀春、曾進富、曾文正等人均為在場聞
見之目擊證人，分別於警訊偵查、第一審及原審審理時，供證並未看見乙○○有在場
」各等語，資為乙○○無罪判決理由之一。惟查曾進達、曾文君、曾進富、曾文正等
人，係曾金治被持槍押往楊春景家之後，才由曾許秀春打電話輾轉通知趕往楊春景家
，已據曾許秀春、曾進富、曾進達、曾文君、曾文正分別供述在卷（見偵字第四一二
八號卷第十九頁至第二十二頁、第六十九頁、第七十頁、原審卷第一四三頁至第一四
六頁），且於警訊中曾進達供稱：「我未當場目睹，我接到我大嫂電話去曾秋敏住處
，曾許秀春告訴我說人被押到楊春景處，我與曾進富趕過去，楊春景與其妻聽到車聲
，已先出來叫我們不要進去裏面，以免發生意外。」曾文君供稱：「我在家中聽朋友
說我父親被許世華持槍押到楊春景家，我與曾進達駕車趕到楊春景家，欲進去客廳，
楊春景及他太太把我們擋在門外說『裏面有槍，不要進去。』接著我父親便由楊春景
從客廳帶出來」等語，彼二人於偵查中仍為相同之供述（見偵字第四一二八號卷第十
九頁背面、第二十一頁背面、第六十九頁）。如果無訛，則曾進達、曾文君、曾進富
、曾文正等人是否均係在場之目擊證人，即非無疑義，如彼等未在現場目睹，則其所
供未見乙○○其人，是否得採為乙○○有利之證據，亦有待審酌。原審對此未詳加調
查釐清，即採為乙○○有利之證據，亦有可議。檢察官及被告甲○○分別提起上訴，
指摘原判決關於此部分不當，尚非無理由，應認有撤銷發回之原因。
據上論結，應依刑事訴訟法第三百九十七條、第四百零一條，判決如主文。
中      華      民      國    八十六    年      七      月      十七    日
                              最高法院刑事第七庭
                                  審判長法官  董  明  霈
                                        法官  丁  錦  清
                                        法官  賴  忠  星
                                        法官  林  茂  雄
                                        法官  洪  耀  宗
      右正本證明與原本無異
                                              書  記  官
中      華      民      國    八十六    年      七      月    二十六    日
